【裁判字號】    97,上訴,1615
【裁判日期】    970821
【裁判案由】    毒品危害防制條例等
【裁判全文】
臺灣高等法院臺中分院刑事判決        97年度上訴字第1615號
上  訴  人  臺灣臺中地方法院檢察署檢察官
上  訴  人
即  被  告  丁○○
                    （另案臺灣臺中監獄執行中）
選任辯護人  林文成律師
上  訴  人
即  被  告  丑○○
                    服役桃園縣山腳郵政00000-00信箱部隊
選任辯護人  郭隆偉律師
上  訴  人
即  被  告  乙○○
選任辯護人  蘇哲科律師
上  訴  人
即  被  告  庚○○
選任辯護人  楊榮富律師
上  訴  人
即  被  告  壬○○
選任辯護人  張績寶律師
            蘇若龍律師
上  訴  人
即  被  告  卯○○
            子○○
            戊○○
            丙○○
            巳○○
            癸○○
上列六人共同
指定辯護人  本院公設辯護人  賴泰鈞
上列上訴人因被告違反毒品危害防制條例等案件，不服臺灣臺中
地方法院96年度訴字第3992號中華民國97年4月30日第一審判決
（起訴案號：臺灣臺中地方法院檢察署96年度偵字第20076號）
，提起上訴，本院判決如下：
    主  文
原判決關於丁○○、丑○○、丙○○違反毒品危害防制條例及丁○○、丑○○定執行刑部分均撤銷。
丁○○、丑○○、丙○○共同以強暴之方法使人施用第三級毒品
，丁○○處有期徒刑伍年陸月，丑○○、丙○○各處有期徒刑伍
年肆月，扣案空氣手槍壹支、瓦斯槍管支、鋼珠貳包、拍攝辛○○裸照光碟壹片，均沒收。
其他上訴駁回。
丁○○第二項撤銷改判所處之刑，與上訴駁回部分所處徒刑，主
刑部分應執行有期徒刑陸年。
丑○○第二項撤銷改判所處之刑，與上訴駁回部分所處徒刑，主
刑部分應執行有期徒刑伍年拾月。
    事  實
一、丁○○與辰○○原為男女朋友，嗣因故分手後，辰○○進而
    與辛○○交往，致丁○○心有未甘，因生不滿，乃起意報復
    ，先於民國九十六年七月二十五日凌晨某時，以門號000
    0000000號行動電話撥打丑○○（綽號大頭）持用之
    門號0000000000號行動電話，邀約丑○○在臺中
    市○○○路「雙子星大樓」附近之某便利商店謀議，並約定
    由丁○○提供金錢代價，丑○○負責尋覓人手實施之，其後
    丑○○即覓得卯○○（綽號黑鬼）、乙○○（綽號阿德）、
    子○○（綽號阿孝）、戊○○（綽號阿緯）、丙○○（綽號
    均達）、巳○○（綽號蕭條）、庚○○（綽號拉西）、壬○○、癸○○等人，且即以電話回報丁○○，丁○○同時指示
    丑○○攜帶瓦斯空氣手槍及毒品，丁○○即與丑○○等人共
    同基於妨害自由、傷害及以強暴使人施用毒品之犯意聯絡，
    並由丁○○於同年月二十八日匯款新臺幣（下同）一萬元予
    丑○○，丑○○旋夥同卯○○、乙○○、壬○○於同日二十
    一時十五分許及二十分許，先後前往臺北縣新莊市○○路五
    三一號「尚成國際租賃有限公司」及臺北縣新莊市○○路九
    四號「尚富汽車出租行」，分別租用車牌號碼７１９５－Ｋ
    Ｇ號黑色自小客車及３１７５－ＥＫ號白色休旅車，再前往
    臺北縣新莊市○○街96號之癸○○住處附近之便利商店，搭
    載子○○、戊○○、丙○○、巳○○、庚○○、癸○○，並
    攜帶由丙○○提供之空氣手槍一支、槍管三支、鋼珠二包、
    第三級毒品ＰＭＭＡ（即對－甲氧基甲基安非他命）約四顆
    ，其等會合後，即共乘上述租用小客車南下往台中市行駛，
    子○○、戊○○、巳○○、庚○○、癸○○、卯○○、乙○○、壬○○陸續於上述便利商店等候或車行至臺中市途上或
    嗣後於台中市辰○○居所附近埋伏時，因丑○○、丙○○、
    丁○○告知而知悉其等將挾持並以毒品加害他人，並陸續達
    成共同犯意聯絡，其等於同年月二十九日凌晨一時許，抵達
    臺中市○○○路「雙子星大樓」附近之某便利商店，與丁○○會合，丁○○並先帶同丑○○等人前往臺中市○○路七一
    六號二樓之八之辰○○租屋處附近勘查地形後，丁○○另行
    起意，與丑○○、巳○○、子○○、戊○○共同基於意圖為
    自己不法所有之竊盜犯意聯絡，由丁○○駕駛上開車牌號碼
    ７１９５－ＫＧ號自小客車，搭載丑○○、巳○○、子○○
    、戊○○等人，並由丁○○提供客觀上足供兇器使用之十字
    型螺絲起子一支，前往臺中市○○○街與忠明路口，由丑○○、戊○○、巳○○下車挑選行竊目標，丁○○與子○○則
    在車上等候接應，繼而由巳○○攜帶上開螺絲起子，結夥竊
    取寅○○所保管使用並停放該處之車牌號碼ＯＤ－５６６５
    號自小客車之車牌二面，再另於同一地點附近，以相同方式
    ，竊取己○○所有之車牌號碼９Ｊ－１５５７號自小客車之
    車牌二面得手，再將之換掛於上開自小客車使用，並與其他
    人會合前往辰○○之上開租屋處附近埋伏，丁○○並以門號
    0000000000號行動電話撥打丑○○所有之門號0
    000000000號行動電話，再次向乙○○指示到汽車
    旅館時要對辛○○與辰○○二人灌食毒品。迄同日凌晨四時
    許，辛○○與辰○○返家之際，丙○○、乙○○、庚○○、
    戊○○、巳○○、子○○、癸○○與壬○○等人旋即下車，
    並由丙○○持上開空氣手槍射擊辛○○、辰○○，並出手毆
    打辛○○，而共同以強暴手段強押辛○○與辰○○進入上開
    懸掛車牌號碼ＯＤ－５６６５號贓車牌之白色休旅車，並以
    膠帶綑綁辛○○與辰○○之雙手及矇住其二人之雙眼，丁○○並撥打電話指示乙○○喝令辛○○及辰○○分別交出門號
    0000000000號行動電話一支、皮夾一個及門號0
    000000000號行動電話一支，使二人行無義務之事
    ，其後即前往臺中縣沙鹿鎮之山區果園內，將上開自小客車
    換回原租用之車牌，同時將辛○○與辰○○二人強押入上開
    黑色自小客車之後行李箱內，由乙○○駕駛搭載丁○○、丑
    ○○、丙○○、巳○○，其餘人則搭乘他車，於同日凌晨五
    時十六分許，將辛○○與辰○○強行載往臺中縣梧棲鎮○○
    路○段一一三一巷十九號「荷蘭村汽車旅館」，至該旅館，
    即推由丁○○、丑○○、乙○○、丙○○、巳○○將辰○○
    、辛○○強押至２０８室二樓房間，喝令二人坐在床上，並
    予強行搜身，卯○○則駕駛上開白色休旅車，搭載子○○、
    庚○○、癸○○、壬○○、戊○○等人進入上開汽車旅館之
    另一房間內休息等候，丁○○當場再指示丙○○將第三級毒
    品ＰＭＭＡ摻入可樂飲料內，強行灌食辛○○及辰○○，以
    強暴使人施用第三級毒品，丁○○繼而指示丙○○與乙○○
    將辛○○帶進廁所內，強行脫去其褲子後，由丙○○持壬○○提供之照相機，強拍裸照，其後丙○○與乙○○再將辰○○帶進廁所內，正欲以相同方法予以拍照之際，辛○○突然
    掙脫雙手反抗，丁○○與丑○○等人，再共同接續上開傷害
    犯意，由丙○○再度持上開空氣手槍射擊辛○○之身體，乙○○持鐵製垃圾桶毆打辛○○之頭部，丑○○則動手將辛○○強行壓制在床上，丁○○旋即指示將辛○○、辰○○及房
    間內沾有血跡之被單、浴巾、床墊、床單、太空被、腳踏墊
    、垃圾桶、枕頭、咖啡等物一併帶走。於同日上午六時五十
    分許，由乙○○駕車，與丁○○、丙○○、巳○○等人，將
    辛○○、辰○○載往臺中縣梧棲鎮鎮○路○段與正順路口，
    將其二人自行李箱內拖出並棄置該處後，旋與卯○○等人揚
    長而去，丁○○再沿路將辛○○二人之上開行動電話及皮夾
    沿路丟棄在不詳地點，再將丁○○載回臺中市○○○路「雙
    子星大樓」附近後，丁○○交付現金二萬二千元予丑○○朋
    分予其他人花用，另囑由丑○○等人將上開旅館用品丟棄在
    臺北縣某處。辛○○因而受有鼻骨骨折、頭部外傷併頭部多
    處撕裂傷、頭部、雙大腿、雙手上肢及前胸多處擦傷、右側
    頭皮有兩顆異物及左側頭皮一顆異物等傷害（傷害部分業據
    告訴人辛○○撤回告訴，經原審法院為不受理判決確定），
    辰○○因而受有頭部瘀腫、胸部挫傷、腹部挫傷、背部挫傷
    、右上肢挫傷、左上肢挫傷、左膝挫傷、右膝挫傷等傷害（
    辰○○受傷部分未據告訴，亦未據提起公訴）。嗣於九十六
    年八月二十一日十六時三十分許，在臺北縣新莊市○○街八
    五巷二二弄八之二號之丙○○住處，扣得空氣手槍一支、瓦
    斯槍管三支、鋼珠二包及三星牌行動電話一支（含門號00
    00000000號ＳＩＭ卡1張）等物。另於九十六年八
    月二十四日二十一時三十分許，在臺北縣新莊市○○街九六
    號七樓之癸○○住處，扣得拍攝辛○○裸照光碟一片。
二、案經辛○○訴由臺中市警察局第四分局移送臺灣臺中地方法
    院檢察署檢察官偵查起訴。
    理  由
一、證據能力之說明：按現行刑事訴訟法為保障被告之反對詰問
    權，排除具有虛偽危險性之傳聞證據，以求實體真實之發見
    ，於該法第一百五十九條第一項明定被告以外之人於審判外
    之言詞或書面陳述，除法律有規定者外，不得作為證據。而
    刑事訴訟法第一百五十九條之一至第一百五十九條之四有傳
    聞法則之例外規定，且被告以外之人於審判外之陳述，雖不
    符前四條之規定，而經當事人於審判程序同意作為證據，法
    院審酌該言詞陳述或書面陳述作成時之情況，認為適當者，
    亦得為證據；當事人、代理人或辯護人於法院調查證據時，
    知有第一百五十九條第一項不得為證據之情形，而未於言詞
    辯論終結前聲明異議者，視為有前項之同意，刑事訴訟法第
    一百五十九條之五定有明文。查本件證人即被害人辛○○、
    辰○○、寅○○、己○○、證人即荷蘭村汽車旅館主任許芬
    蘭、職員紀文賢、證人即尚成小客車租賃有限公司職員陳素
    華、證人即尚富汽車商行負責人劉英松分別於警詢及偵訊時
    之指訴及證述，共同被告間於警詢及偵查中之供述，均屬審
    判外之陳述，為傳聞證據，然當事人及被告丁○○、丑○○
    、卯○○、乙○○、子○○、戊○○、丙○○、巳○○、庚○○、壬○○、癸○○於本院審理時未表示意見，顯不予爭
    執，且迄言詞辯論終結前亦未曾聲明異議，本院審酌上開證
    據資料製作時之情況，尚無違法不當及證明力明顯過低之瑕
    疵，亦認為以之作為證據應屬適當，且指訴內容係針對被告
    是否有起訴書所載犯行之事實，為證明本案犯罪事實所必要
    ，故揆諸上開規定，爰依刑事訴訟法第一百五十九條之五規
    定，認上揭證據資料均例外認有證據能力，合先敘明。
二、訊據上訴人即被告丁○○、丑○○、卯○○、乙○○、子○○、戊○○、丙○○、巳○○、庚○○、壬○○、癸○○對
    於被害人辛○○、辰○○於上述時地遭強押至汽車旅館，並
    遭毆打或拍裸照之情均坦承不諱，被告丁○○、丑○○、子
    ○○、戊○○、巳○○對於竊盜部分亦坦承不諱，惟被告等
    均矢口否認有違反毒品危害防制條例犯行，辯稱本案灌食被
    害人之藥品不明，可疑為被害人辰○○自己吸毒，被告庚○○並辯稱伊就妨害自由及對被害人灌食毒品部分並無犯意聯
    絡云云，惟查：
  (一)被告上開加重竊盜、妨害自由、違反毒品危害防制條例之犯
    罪事實，業據被告丁○○、丑○○、卯○○、乙○○、子○○、戊○○、丙○○、巳○○、庚○○、壬○○、癸○○於
    原審審理時就與其等各自有關者坦承不諱，核與證人即被害
    人辛○○、辰○○、寅○○、己○○、證人即荷蘭村汽車旅
    館主任許芬蘭、職員紀文賢、證人即尚成小客車租賃有限公
    司職員陳素華、證人即尚富汽車商行負責人劉英松分別於警
    詢及偵訊時就與其等有關之情節分別證述明確在卷，並有員
    警職務報告書一紙、證人陳素華提出之尚成小客車租賃有限
    公司汽車出租單、名片、小客車租賃契約書、卯○○國民身
    分證影本、卯○○駕駛執照影本、丑○○駕駛執照影本各一
    紙、證人劉英松提出之名片、汽車借用約定書、卯○○國民
    身分證影本、卯○○駕駛執照影本、乙○○國民身分證影本
    、提供違規駕駛人申請書各一紙、被告丁○○持用之門號0
    000000000號行動電話、被告卯○○持用之門號0
    000000000號行動電話、被告乙○○持用之門號0
    000000000號行動電話、被告丑○○持用之門號0
    000000000號行動電話、被告戊○○持用之門號0
    000000000號行動電話、被告壬○○持用之門號0
    000000000號行動電話、被告庚○○持用之門號0
    000000000號行動電話、被告巳○○持用之門號0
    000000000號行動電話、被告子○○持用之門號0
    000000000號行動電話之通聯紀錄各一紙、臺中市
    ○○路監視器翻拍照片六張、荷蘭村汽車旅館監視器翻拍照
    片、採證照片、臺中市警察局重大刑案通報單影本、臺中縣
    警察局清水分局明秀派出所受理各類案件紀錄表影本各一紙
    、受理刑事案件報案三聯單影本二紙、臺中市警察局車輛協
    尋電腦輸入單影本二紙、法務部調查局九十六年十月二十九
    日調科壹字第０９６００４６７４００號鑑定書影本一紙附
    卷及被告丙○○所有供犯罪使用之空氣手槍 1支、瓦斯槍管
    三支、鋼珠二包及三星牌行動電話一支（含門號00000
    00000號ＳＩＭ卡 1張）、被告癸○○所有因犯罪所生
    之拍攝辛○○裸照光碟一片扣案可稽。
  (二)又被告丁○○、丑○○、卯○○、乙○○、子○○、戊○○
    、丙○○、巳○○、庚○○、壬○○、癸○○固不否認二被
    害人確有遭灌食可樂情事，惟稱可樂中是否有毒品尚有疑義
    ，應為被害人辰○○自己施用毒品云云，然查被害人辰○○
    前無任何不法行為紀錄，即並無吸毒前科，有其前案紀錄表
    在卷可參，在偵訊時被害人辰○○亦堅稱伊未曾碰過毒品，
    被害人辛○○於偵訊亦結證未曾見被害人辰○○吸毒（分詳
    偵查卷第一二八、一三二頁），被告丁○○在本院亦結證伊
    與被害人辰○○自九十年間起認識五、六年，同居三年，並
    未曾看過被害人辰○○吸毒，亦有本院審判筆錄足稽，則被
    害人辰○○顯無吸毒之習，況被害人辰○○遭強灌毒品至昏
    倒送醫程度，顯然其身體完全無法適應該毒品，如其原即有
    吸毒之習而自行施用ＰＭＭＡ，衡情應不致此，所謂被害人
    辰○○任職酒吧、前夫吸毒，本案是被害人辰○○自己吸毒
    云云，無非被告天馬行空胡亂推諉飾卸。
  (三)又被害人辛○○固同遭灌食毒品，然其尿液中並未驗出毒品
    反應，被告等即據此諉稱係被害人辰○○自己吸毒云云，惟
    被告丙○○所使用者為顆粒狀毒品，伊將之放入可樂中灌食
    二被害人，已據被告丙○○於偵訊及本院審理程序明，既
    係顆粒狀藥丸而非藥粉，自須經相當時間始能完全溶解，則
    可樂中含毒品濃度當係隨時間經過逐漸增高迄完全溶解止，
    於初期毒品濃度原可能極低或全無，可樂又係深色飲料，且
    多為鋁罐包裝，被告等無法觀察投入之毒品有無完全溶解，
    至可能於毒品尚未完全溶解時即以之強灌被害人，依被告丙○○所述，伊係先對被害人辛○○灌食毒品後，再對被害人
    辰○○為之，被害人辰○○於偵訊結證「因我有喝到殘留的
    藥，第二杯的時候，那個藥感覺起來是沒有溶解完全的藥碇
    ，還帶有一些粉末」（偵查卷第一三一頁），被害人辰○○
    喝可樂時，其中毒品既尚未完全溶解，致伊直接喝到毒品藥
    碇粉末，則於被害人辛○○先遭強灌可樂時，可樂中毒品溶
    解程度更低，此當毋庸置疑，被害人辛○○於偵訊又結證「
    我當時喝可樂時口被遮著，不讓我吐出來，但我有口含一半
    ，喝得並不多」（偵卷第一二九頁），被害人辛○○飲用可
    樂中之毒品濃度原較低，喝的數量又少，是未於尿液中檢出
    毒品反應，此完全符合事理（惟被害人辛○○於偵訊中結證
    伊後來到醫院時整個晚上睡不著，且有亢奮之現象，被告丙○○於本院亦結證伊給被害人辰○○喝可樂後，有剩一點點
    再倒給被害人辛○○喝，被害人辰○○、辛○○二人都有喝
    到伊下的藥等語，是本案可認定被害人辛○○確有遭強暴施
    用毒品，僅係喝下數量較少濃度較低而未於尿液中檢出，被
    告等以強暴之方法使被害人辛○○施用第三級毒品犯行已達
    既遂程度無訛。），又被告丙○○於本院固結證稱被害人辛○○喝的可樂較被害人辰○○多云云，惟二被害人實際飲用
    之數量多寡、其中毒品濃度高低，有無直接喝到未溶解之藥
    碇粉末，此均無法由外觀得之，無從以被告丙○○證述作為
    有利其等之認定。
  (四)又被告庚○○、癸○○等固辯稱就妨害自由及對被害人灌食
    毒品部分不知情，並無犯意聯絡云云，惟查：
  (1)被告卯○○於九十六年八月三十一日偵訊時結證：「（丁○○打丑○○手機時由誰接聽？）乙○○；我聽乙○○轉述，
    有說丁○○交代等下到汽車旅館時要灌毒品」、「（在癸○○家樓下的便利店是誰把毒品拿出來給大家的？）是丙○○
    」、「（當時是否全部的人都到場了？）除了丁○○外全部
    都到場了」、「（到底是一粒眠或是搖頭丸？）應是搖頭丸
    」（見九十六年度偵字二○○九六號卷，第一○九至一一○
    頁）。
  (2)被告乙○○於九十六年八月三十一日偵訊時結證：「（埋伏
    期間誰打丑○○的電話給你說等一下到汽車旅館要對被害人
    灌毒品？）是丁○○；我沒有轉述，旁邊的人可能是聽到我
    在電話中講的，之後在山區時要把被害人換到黑色轎車時丁○○說身上沒有血的跟他進入汽車旅館，然後問說毒品有沒
    有帶，有些人在出發前就已經知道要灌毒品，有些人是在山
    區○○道的，埋伏期間也有些人知道；在出發前我只知丁○○要我們準備毒品，但不知要幹什麼，我是在埋伏期間才知
    道的」、「（到底是灌一粒眠或搖頭丸？）是搖頭丸」等語
    （見九十六年度偵字二○○九六號卷第一一二至一一三頁）
    。
  (3)證人子○○於九十六年八月二十二日偵訊時結證：「我們要
    坐車下來臺中時在車上丁○○有說要帶毒品，毒品是放在丙○○身上，是來臺中在被害人家外埋伏時，丁○○跟乙○○
    通電話，也有跟我們車上的人講，也有跟另一車的人通電話
    講，說有帶毒品，等一下被害人到了時就給他灌，我當時和
    巳○○、壬○○、丑○○、丁○○同車，我們坐黑色馬自達
    」、「（你以上所講關於全部的參與人員在被害人家外埋伏
    堵人之時大家就知道所帶之毒品是要灌食被害人陳述，有無
    實話實說？）有的」等語（見九十六年度偵字二○○九六號
    卷第三五至三七頁）。
  (4)被告戊○○於九十六年八月二十二日偵訊時供述：「（毒品
    何人準備？）丁○○叫丙○○準備，準備了好像是二顆一粒
    眠，在跟丁○○會合後在車上聽到丙○○說的，有包裝」等
    語（見九十六年度偵字二○○九六號卷第三九至四一頁）」
    。
  (5)被告丙○○於九十六年八月二十二日偵訊時供述：「（是否
    和丑○○在莊振凱家外便利店門口等人時說丁○○要你準備
    毒品準備灌被害人用？）對，是丁○○交代丑○○要我們去
    買，看誰買得到，一開始說搖頭丸，我想說一粒眠比較便宜
    ，就買了五顆一粒眠，在便利店門口有講給巳○○知道，當
    時很快就上車了，我也忘了有講給誰聽，我及車上及汽車旅
    館也有拿出來給人看，在汽車旅館丑○○有跟其他人講的應
    會知道是要灌被害人用的，丁○○交代丑○○買的時候就說
    要給別人用，是到了汽車旅館時丁○○比一下手勢，叫我下
    藥在可樂裡面給被害人喝‧‧‧」、「（你在路上是否有跟
    車上的人說丁○○交代要帶一粒眠？）有的，他們應該知道
    ，但有的人知道有的人不知道」、「（在旅館是你灌被害人
    毒品？）是的，被害人應該知道裡面有毒品，那時丁○○叫
    我叫他們喝下去，他們就喝下去了」等語（見九十六年度偵
    字二○○九六號卷第四二至四四頁）」。
  (6)被告巳○○於九十六年八月二十二日偵訊時供述：「（毒品
    何人準備？）不清楚，好像是丙○○帶過來的，好像是二顆
    」、「（你們事前就知道搖頭丸是灌被害人的？）對的，在
    我們來臺中的路上丙○○拿出來給我們看，說丁○○交代要
    帶的，要灌被害人用的，我是聽丑○○及丙○○在車上講的
    ，我們車上有卯○○、壬○○、子○○、林政瑋還有我，他
    們二個是在癸○○家外便利店門口講的，大家都在場，所以
    大家都知道，應該是的」等語（見九十六年度偵字二○○九
    六號卷第四五至四七頁）」。
  (7)被告庚○○於九十六年八月二十二日偵訊時供述：「（毒品
    何人準備？）丁○○叫丙○○準備，準備了搖頭丸，我好像
    聽到說二顆，丁○○說要給別人吃的，是我們在下臺中之前
    說的，是跟丑○○說的，我再聽丑○○轉述」、「（所以你
    們事前就知搖頭丸是灌被害人的？）他說要拿給人家吃的，
    但沒說是下來處理事情要用到的」」等語（見九十六年度偵
    字二○○九六號卷第四八至五○頁）」。
    綜上，依上開被告卯○○、乙○○、子○○、戊○○、丙○○、巳○○、庚○○七人於偵查中所述，被告丑○○、卯○○、乙○○、子○○、戊○○、巳○○、庚○○、壬○○、
    癸○○知悉將灌食被害人辛○○、辰○○二人第三級毒品之
    時間雖或非盡同，惟被告卯○○供承於便利商店等候上車，
    大家都在場時（除丁○○外），其等即已言及要對被害人灌
    毒品之事，雖被告丙○○表示伊在便利商店提到毒品事後，
    其等很快就上車了，然被告巳○○亦供承在至臺中的路上，
    被告丙○○有拿出毒品，並表示係灌被害人使用的，此與被
    告丙○○供承相符，被告子○○亦供承丁○○除與另一車的
    人通電話講，說有帶毒品要灌被害人，在被害人家外埋伏時
    也有提到，伊當時與巳○○、壬○○、丑○○、丁○○同車
    ，可見本件被告等先後於便利商店等候、車行至台中途中、
    於被害人辰○○住家附近埋伏時、在汽車旅館時，實已多次
    言明要對被害人餵毒之事，又其等事實上確將二被害人以強
    押及放入行李廂方式挾持至汽車旅館，既已共同下手實施，
    豈仍有不知情之理，所辯不知情云云顯無足採信。
  (五)又被告卯○○、乙○○、巳○○、庚○○陳述毒品種類為第
    二級毒品搖頭丸（即ＭＤＭＡ）、戊○○、丙○○則陳述毒
    品種類為第三級毒品一粒眠（內含Ｎｉｍｅｔａｚｅｐｍａ
    即硝甲西泮，行政院於九十五年八月八日以院臺法字第０九
    五００三四八九二號函改列為第三級毒品），惟毒品種類至
    為繁多，非通常人所能盡知，本案被告等前多無毒品前科，
    就毒品種類、屬性、藥效等應無法完全確實了解，縱原意係
    要使用足降低被害人反抗之毒品，郤用到足使被害人亢奮之
    ＰＭＭＡ，此仍無礙於其等犯行之成立，被害人辰○○於案
    發後經採驗尿液結果，其尿液中含有第三級毒品ＰＭＭＡ成
    分，有內政部警政署刑事警察局九十六年九月十二日刑醫字
    第０９６０１１９８２９號及九十六年十月五日刑醫字第０
    ９６０１３９２３８號鑑驗書影本各一紙在卷可查，被告卯
    ○○、乙○○、戊○○、丙○○、庚○○陳述毒品之種類雖
    不一致，且與被害人辰○○於案發後經採驗尿液結果為施用
    第三級毒品ＰＭＭＡ不同，然仍有對被害人灌食毒品之主觀
    犯意，且按刑法上犯罪之故意，祇須對於犯罪事實有所認識
    ，有意使其發生或其發生不違背其本意，仍予以實施為已足
    ，不以行為人主觀之認識與客觀事實兩相一致為必要，故行
    為人主觀上欲犯某罪，事實上卻犯他罪時，依刑罰責任論之
    主觀主義思潮，首重行為人之主觀認識，應以行為人主觀犯
    意為其適用原則，必事實上所犯之他罪有利於行為人時，始
    例外依該他罪處斷。我國暫行新刑律第十三條第三項原亦有
    「犯罪之事實與犯人所知有異者，依下列處斷：所犯重於犯
    人所知或相等者，從其所知；所犯輕於犯人所知者，從其所
    犯」之規定。嗣制定現行刑法時，以此為法理所當然，乃未
    予明定。從而行為人主觀上欲犯某罪，但事實上所為係構成
    要件略有不同之他罪，且二罪法定刑相同，情節又無軒輊時
    ，揆之前揭「所犯與犯人所知相等，從其所知」之法理，自
    應適用行為人主觀上所認識之該罪論處（參考最高法院九十
    二年度臺上字第一二六三號判決意旨）。查ＰＭＭＡ為新興
    毒品，甫於九十五年八月八日始經修正公布為第三級毒品，
    且施用ＰＭＭＡ與ＭＤＭＡ之臨床症狀表現相似，不易區別
    ，此有行政院衛生署管制藥品管理局九十六年五月二十九日
    管檢字第○九六○○○五四三一號函可考。又一粒眠與ＰＭ
    ＭＡ均係毒品危害防制條例第二條第一項第三款所列之第三
    級毒品，法定刑相同，本案毒品係被告丙○○所購買，被告
    丙○○所供稱之毒品種類為一粒眠顯與檢驗結果不符，在被
    告丙○○對於毒品種類或仍有所誤認之情形下，其他被告實
    難確實知悉毒品之種類，是被告卯○○、乙○○、巳○○、
    庚○○縱陳述毒品種類為第二級毒品搖頭丸（即ＭＤＭＡ）
    ，本案仍應適用使人施用第三級毒品之罪名已足，而不依刑
    度更重之使人施用第二級毒品罪名處斷（偵查卷附中山醫學
    大學附設醫院檢驗科藥物檢測中心檢驗結果，固認被害人辰
    ○○尿液中併有搖頭丸陽性反應，然上述內政部警政署刑事
    警察局九十六年九月十二日鑑驗書則認並無ＭＤＭＡ陽性反
    應，是就被告等併對被害人辰○○灌食第二級毒品搖頭丸之
    事證應有不足。）
  (六)又共同正犯之意思聯絡，原不以數人間直接發生者為限，即
    有間接之聯絡者，亦包括在內。如甲分別邀約乙、丙犯罪，
    雖乙、丙間彼此並無直接之聯絡，亦無礙於其為共同正犯之
    成立（參考最高法院七十七年臺上字第二一三五號判例意旨
    參照）。又刑法關於正犯、從犯之區別，係以其主觀之犯意
    及客觀之犯行為標準，凡以自己犯罪之意思而參與犯罪，無
    論其所參與者是否係犯罪構成要件之行為，皆為正犯，其以
    幫助他人犯罪之意思而參與犯罪，其所參與者，苟係犯罪構
    成要件之行為，亦為正犯，必以幫助他人犯罪之意思而參與
    犯罪，其所參與者又為犯罪構成要件以外之行為，始為從犯
    。故共同實施犯罪行為之人，在合同意思範圍以內，各自分
    擔犯罪行為之一部，相互利用他人之行為，以達其犯罪之目
    的者，即應對於全部所發生之結果，共同負責（參考最高法
    院九十二年度臺上字第五四○七號判決意旨）。查，被告丁○○、丑○○、卯○○、乙○○、子○○、戊○○、丙○○
    、巳○○、庚○○、壬○○、癸○○等十一人，由被告丁○○指示被告丑○○，再轉指示被告丙○○購買毒品攜帶後，
    集結後再一起分別乘車出發，被告等人於途中及到達臺中後
    均已陸續知悉將灌食被害人辛○○、辰○○二人毒品，仍共
    同動手挾持之，雖於「荷蘭村汽車旅館」２０８室二樓房間
    內，在灌食被害人毒品之時僅有被告丁○○、丙○○、丑○○、乙○○、巳○○五人在場，並由被告丙○○下手實施，
    然被告丁○○、丑○○、卯○○、乙○○、子○○、戊○○
    、丙○○、巳○○、庚○○、壬○○、癸○○等十一人既於
    事前對於灌食毒品一節在主觀上均有共同之犯意聯絡，又共
    同施暴挾持被害人至汽車旅館完成之，自均屬共同正犯無訛
    ，應就以強暴使人施用第三級毒品部分犯罪結果負責。綜上
    所陳，本案事證明確，被告丁○○、丑○○、卯○○、乙○○、子○○、戊○○、丙○○、巳○○、庚○○、壬○○、
    癸○○等分別所犯之加重竊盜、妨害自由及以強暴方式使人
    施用第三級毒品之犯行，均可認定。
三、核被告丁○○、丑○○、卯○○、乙○○、子○○、戊○○
    、丙○○、巳○○、庚○○、壬○○、癸○○所為，均係犯
    刑法第三百零二條第一項之妨害自由罪及毒品危害防制條例
    第六條第三項之以強暴使人施用第三級毒品罪。被告丁○○
    、丑○○、巳○○、子○○、戊○○五人，復另犯刑法第三
    百二十一條第一項第三款、第四款之加重竊盜罪。被告丁○○、丑○○、卯○○、乙○○、子○○、戊○○、丙○○、
    巳○○、庚○○、壬○○、癸○○十一人，就上開妨害自由
    、以強暴使人施用第三級毒品罪間，被告丁○○、丑○○、
    巳○○、子○○、戊○○五人，就上開加重竊盜罪間，均有
    犯意聯絡及行為分擔，各均為共同正犯。又按刑法第三百零
    四條第一項強制罪，所謂「脅迫」，係指對人之脅迫，使人
    發生畏怖觀念之行為而言，並非以被害人之自由，完全受其
    壓制為必要，亦即無須使人不能抗拒之程度；而刑法第三百
    零二條第一項之剝奪他人行動自由罪，係以私行拘禁或以其
    他非法方法，剝奪人之行動自由為要件，其目的即在保護「
    任意離去特定處所（空間）之行動自由」不受他人無故之侵
    害。再按，刑法第三百零二條之妨害自由罪，係妨害他人自
    由之概括的規定，故行為人具有一定目的，以非法方法剝奪
    人之行動自由者，除法律別有處罰較重之規定（例如略誘及
    擄人勒贖等罪），應適用各該規定處斷外，如以使人行無義
    務之事，或妨害人行使權利為目的，而其強暴脅迫復已達於
    剝奪人行動自由之程度，即祇成立本罪，不應再依同法第三
    百零四條論處。誠以此項使人行無義務之事，或妨害人行使
    權利之低度行為，應為非法剝奪人之行動自由之高度行為所
    吸收，不能以其目的係在使人行無義務之事，或妨害人行使
    權利，認為係觸犯刑法第三百零二條第一項及第三百零四條
    第一項之二罪名，而依同法第五十五條從一重處斷（參考最
    高法院八十七年度臺上字第二三三七號、八十七年度臺上字
    第六一九號、九十三年度臺上字第三三○九號判決意旨）。
    是以被告丁○○、丑○○、卯○○、乙○○、子○○、戊○○、丙○○、巳○○、庚○○、壬○○、癸○○等人強令被
    害人辛○○、辰○○交付行動電話及皮夾及強拍被害人辛○○裸照等強制行為，為妨害自由之高度行為所吸收，均不另
    論罪。又其等以一妨害自由、以強暴使人施用第三級毒品行
    為，同時侵害被害人辛○○、辰○○之法益，為同種想像競
    合犯，各依刑法第五十五條規定，論以一罪。又被告丁○○
    、丑○○、卯○○、乙○○、子○○、戊○○、丙○○、巳
    ○○、庚○○、壬○○、癸○○於妨害自由之過程中灌食被
    害人辛○○、辰○○二人毒品，其時間、空間均為密接之情
    況，應為一行為觸犯二罪名，為想像競合犯，應從一重之以
    強暴方式使人施用第三級毒品罪論處。另被告丁○○、丑○○、巳○○、子○○、戊○○所犯上開以強暴使人施用第三
    級毒品罪及二次加重竊盜罪間，均犯意各別，行為互殊，應
    均予分論併罰之。被告卯○○、乙○○、子○○、戊○○、
    巳○○、庚○○、壬○○、癸○○共同對被害人妨害自由及
    灌食毒品，對被害人所致損害固不輕，然其等終非本案主謀
    倡議者，又未親身準備毒品及對被害人為灌食，應係未經深
    思盲從犯案，其等情節相較於被告丁○○、丑○○、丙○○
    言，顯屬較輕，如與被告丁○○、丑○○、丙○○同科處法
    定最輕五年以上有期徒刑，實屬情輕法重，客觀上非完全不
    足憫恕，爰依刑法第五十九條之規定，就被告卯○○、乙○○、子○○、戊○○、巳○○、庚○○、壬○○、癸○○所
    犯以強暴方式使人施用第三級毒品部分，均酌減其刑。原審
    以被告丁○○、丑○○竊盜部分及被告卯○○、乙○○、子
    ○○、戊○○、巳○○、庚○○、壬○○、癸○○部分犯罪
    事證明確，並審酌其犯罪之動機、手段、犯後態度等一切情
    狀，分別判處被告丁○○、丑○○、巳○○、子○○、戊○○五人竊盜部分各有期徒刑七月、七月及就違反毒品危害防
    制條例依情節輕重（卯○○、子○○、戊○○、庚○○、壬○○、癸○○未進入旅館第２０８號房，情節較輕），分別
    判處巳○○、乙○○有期徒刑三年，判處卯○○、子○○、
    戊○○、庚○○、壬○○、癸○○各有期徒刑二年六月，並
    就扣案空氣手槍、瓦斯槍管、鋼珠、裸照光碟依法宣告沒收
    （惟原審判決據上論斷文所載之刑法第三十八條第一項，更
    正為刑法第三十八條第一項第二、三款），認事用法核無違
    誤，量刑亦稱妥適，檢察官及被告此部分上訴均無理由，應
    予駁回。又原審以被告丁○○、丑○○、丙○○違反毒品危
    害防制條例部分犯罪事證明確，予以論罪科刑，固非無見，
    然查被告丁○○僅因個人情感糾紛，即首倡謀議利用金錢唆
    使多人犯案，對社會治安善良風俗危害至鉅，被告丑○○、
    丙○○與被害人無冤無仇，丑○○竟糾集多人南下犯案，除
    致被害人身心創傷外，亦造成友人多人涉入刑案，被告丙○○購置本案毒品，並親身對被害人施暴灌食，三人情節均屬
    嚴重，原審僅以本案事涉感情因素，即謂被告丁○○、丑○○、丙○○三人顯可憫恕，而科處輕刑，判決理由實有不備
    ，亦顯非妥適，被告丁○○、丑○○、丙○○上訴意旨否認
    犯罪雖無可採，檢察官據此上訴則非無理由，而原審判決既
    有如上瑕疵，即屬無可維持，應由本院就此部分及已失所附
    麗之定執行刑部分均予以撤銷改判，爰審酌被告丁○○、丑
    ○○、丙○○犯罪之動機，被告丁○○為本案首謀，被告丑
    ○○糾集多人犯案，被告丙○○購置本案毒品，並親身對被
    害人施暴灌食之犯罪情節，並參酌其等犯後態度等一切情狀
    ，分別量處如主文第二項所示之刑，被告丁○○、丑○○並
    與上訴駁回部分定其應執行之刑。
四、扣案之空氣手槍一支、瓦斯槍管三支、鋼珠二包為被告丙○○所有，且係供全體被告犯毒品罪所用之物，業據被告等供
    承在卷，依刑法第三十八條第一項第二款規定，宣告沒收。
    另扣案之拍攝辛○○裸照光碟一片，為共犯癸○○所有，且
    因全體被告犯罪所生之物，爰依刑法第三十八條第一項第三
    款規定，宣告沒收。
據上論結，應依刑事訴訟法第三百六十八條、第三百六十九條第
一項前段、第三百六十四條、第二百九十九條第一項前段，毒品
危害防制條例第六條第三項，刑法第十一條前段、第二十八條、
第三百零二條第一項、第五十五條、第五十一條第五款、第三十
八條第一項第二、三款，刑法施行法第一條之一，判決如主文。
本案經檢察官甲○○到庭執行職務。
中    華    民    國    97    年    8     月    21    日
            刑事第一庭  審判長法  官  陳  紀  綱
                              法  官  張  智  雄
                              法  官  姚  勳  昌
上列正本證明與原本無異。
竊盜部分不得上訴。
其餘得上訴。
如不服本判決應於收受送達後十日內向本院提出上訴書狀，其未
敘述上訴之理由者並得於提起上訴後十日內向本院補提理由書（
均須按他造當事人之人數附繕本）。
                              書記官  吳  宗  玲
中    華    民    國    97    年    8    月    21     日
附錄論罪科刑法條：
中華民國刑法第302條
（剝奪他人行動自由罪）
私行拘禁或以其他非法方法，剝奪人之行動自由者，處5年以下
有期徒刑、拘役或3百元以下罰金。
因而致人於死者，處無期徒刑或7年以上有期徒刑，致重傷者，
處3年以上10年以下有期徒刑。
第 1 項之未遂犯罰之。
中華民國刑法第304條
（強制罪）
以強暴、脅迫使人行無義務之事或妨害人行使權利者，處3年以
下有期徒刑、拘役或3百元以下罰金。
前項之未遂犯罰之。
毒品危害防制條例第6條
以強暴、脅迫、欺瞞或其他非法之方法使人施用第一級毒品者，
處死刑、無期徒刑或10年以上有期徒刑；處無期徒刑或10年以上
有期徒刑者，得併科新臺幣1千萬元以下罰金。
以前項方法使人施用第二級毒品者，處無期徒刑或7年以上有期
徒刑，得併科新臺幣7百萬元以下罰金。
以第1項方法使人施用第三級毒品者，處5年以上有期徒刑，得併
科新臺幣5百萬元以下罰金。
以第1項方法使人施用第四級毒品者，處3年以上10年以下有期徒
刑，得併科新臺幣3百萬元以下罰金。
前四項之未遂犯罰之。


司法院資訊處製作；財團法人民間司法改革基金會備份。
